ACORDAO-COMPLETO-2412806

ACÓRDÃO 1430/2020 ATA 19/2020 - PLENÁRIO

VISTOS, relatados e discutidos estes autos de representação, em que agora se examinam embargos de declaração ao Acórdão 300/2020-TCU-Plenário.
ACORDAM os Ministros do Tribunal de Contas da União, reunidos em Sessão do Plenário, diante das razões expostas pelo Relator e com fundamento no art. 34 da Lei 8.443/1992, em:
9.1. conhecer dos presentes embargos de declaração para, no mérito, rejeitá-los;
9.2. dar ciência desta deliberação à embargante.

Embargos de declaração opostos por Cooperestrada Cooperativa de Transportes e Logística contra o Acórdão 300/2020-TCU-Plenário que negou provimento ao pedido de reexame interposto pela embargante.

Empresa Brasileira de Correios e Telégrafos.

3. Embargante: Cooperestrada Cooperativa de Transporte e Logística (CNPJ 16.616.292/0001-21).

13.1. Ministros presentes: José Mucio Monteiro (Presidente), Walton Alencar Rodrigues, Benjamin Zymler, Augusto Nardes, Aroldo Cedraz, Raimundo Carreiro, Ana Arraes, Bruno Dantas e Vital do Rêgo (Relator).
13.2. Ministros-Substitutos presentes: Augusto Sherman Cavalcanti, Marcos Bemquerer Costa, André Luís de Carvalho e Weder de Oliveira.

VITAL DO RÊGO

Trata-se de embargos de declaração apresentados pela Cooperestrada Cooperativa de Transporte e Logística em face do Acórdão 300/2020-TCU-Plenário, que negou provimento a pedido de reexame contra o Acórdão 61/2019-TCU-Plenário, confirmado, em sede de declaratórios, pelo Acórdão 1188/2019-TCU-Plenário, no sentido de impor à referida entidade a pena de inidoneidade para participar, por cinco anos, de licitações na Administração Pública Federal, com base no art. 46 da Lei 8.443/1992.
2.	A sanção foi aplicada em decorrência do cometimento de fraude em diversos pregões promovidos pela Diretoria Regional de São Paulo Metropolitana da Empresa Brasileira de Correios e Telégrafos, nos quais a Cooperestrada participou dizendo-se apta a se valer do direito de oferecer lance de desempate, previsto no art. 44 da Lei Complementar 123/2006, embora não satisfizesse os requisitos para tanto.
3.	Nos presentes embargos, a cooperativa, sob o contexto de possíveis "contradição, omissão e obscuridade", afirma que já cumpriu "a penalidade de impedimento de licitar e contratar pelos Correios pelo prazo de 18 meses, a contar de junho de 2018", de modo que, caso a decisão do TCU "espraie efeitos a partir do trânsito em julgado deste feito e seja de 60 meses, logo a embargante terá sido sancionada pelo mesmo fato gerador por um prazo de 78 meses!"
4.	Requer, assim, que seja adotado o decidido pelo Acórdão 348/2016-TCU-Plenário (Relator, Ministro Walton Alencar Rodrigues) , com a redação dada pelo Acórdão 2702/2018-TCU-Plenário (Relator, Ministro Bruno Dantas) , que estabeleceu o limite de cinco anos para sanções de inidoneidade cominadas sucessivamente à mesma entidade.
5.	Pondera que "a sanção aplicada pelos Correios (...) já foi suficiente" e induziu "a mudança de seu comportamento empresarial", sendo que "o impedimento de licitar pelo prazo máximo significa o sepultamento de suas atividades e de centenas de postos de trabalho." Roga para que seja "afastada a penalidade [aplicada pelo TCU] porque o maior prejuízo já foi sentido pela Cooperativa ao cumprir a sanção de 18 meses imposta pelos Correios."
6.	Para a embargante, "no máximo, deve ser levado em consideração que a empresa deveria ficar afastada do mercado público por cinco anos (...) e, como já cumpriu 18 meses, consequentemente deve ser descontado tal período, o que ensejaria então a aplicação de penalidade no importe de 42 meses".
7.	Em seguida, a Cooperestrada sugere haver "omissão" no voto que fundamentou a deliberação embargada, por entender que "não rechaçou e nem se manifestou sobre a dosimetria a ser feita para a aplicação da penalidade". No seu modo de ver, "não ficou assente qualquer demonstração de como se chegou à intensidade de 60 meses, teto da penalidade (...) . Simplesmente fixou-se em 05 anos".
8.	Aduz que "o excesso está evidente quando se compara o caso em tela e o TC-Processo 036.694/2018-5 em que se apurou a penalidade aplicada a um grande grupo empresarial envolvido na Operação Lava Jato, oportunidade em que se diminui a penalidade de cinco para três anos por entender que seria mais proporcional e razoável."
9.	Por último, a embargante aponta "contradição" por "falta de congruência entre o cálculo de 60 meses de sanção em comparação com a jurisprudência do próprio Tribunal de Contas da União", que se orientaria pela "condenação de três meses a pessoas que usam declarações com teor inverídico, desde que não usufruam de benefícios e nem gerem prejuízos", como seria o seu caso.
10.	Salienta que, "no acórdão embargado (...) , se identificam 19 licitações com a dita declaração, que a jurisprudência sopesa três meses para cada uso irregular [da condição de micro ou pequena empresa] e que logo 60 (sessenta) meses de condenação não teria problema." Indica aí uma "contradição, porque 19 x 3 resulta em 57 meses, o que é diferente de 60 meses".
11.	Ao encerrar, a Cooperestrada requer, no mérito, o "provimento dos presentes embargos, a fim de:
	a) ser sanada a obscuridade, a contradição e a [omissão] de modo a levar em consideração a aplicação da penalidade de impedimento de licitar imposta pelos Correios, ocasionando, destarte, no afastamento ou na diminuição da sanção aqui imposta, diante da configuração de bis in idem ou;
	b) alternativamente, ser sanada a obscuridade a fim de reavaliar a sanção imposta em atendimento aos princípios da proporcionalidade e razoabilidade, inclusive justificando expressamente os critérios para a mensuração da sanção ou;
	c) alternativamente, ser suprimida a contradição quando do cálculo, levando em consideração que a média é de 03 [meses] por declaração [de inidoneidade] em cada certame, sendo que foram 19 certames, logo deveria ser aplicada a penalidade de no máximo 57 meses."
	É o relatório.

Luciano Elias Reis (OAB/PR 38.577) e Rafael Knorr Lippmann (OAB/PR 38.872), representando a Cooperestrada.

Não atuou.

DENÚNCIA. LICITAÇÃO. PREGÃO. PARTICIPAÇÃO DE COOPERATIVA COM DECLARAÇÃO FALSA DE ATENDIMENTO DOS REQUISITOS LEGAIS PARA FRUIÇÃO DA VANTAGEM DE OFERECER LANCE DE DESEMPATE. APLICAÇÃO DA PENA DE INIDONEIDADE. RECURSO. CONHECIMENTO. NEGATIVA DE PROVIMENTO. EMBARGOS DE DECLARAÇÃO. CONHECIMENTO. REJEIÇÃO.

DENÚNCIA (DEN)

não atuou.

Por força do Acórdão 61/2019-TCU-Plenário, a Cooperestrada Cooperativa de Transporte e Logística foi declarada inidônea para participar, por cinco anos, de licitação na Administração Pública Federal, com base no art. 46 da Lei 8.443/1992, por ter falsamente afirmado, em vários pregões promovidos pelos Correios para contratação de serviços de transporte urbano de carga, estar enquadrada no art. 3º da Lei Complementar 123/2006, tendo assim o direito de desempatar os certames, a teor do art. 44 do referido diploma legal.
2.	Em sede de embargos de declaração e de pedido de reexame, a condenação foi mantida, nos termos, respectivamente, dos Acórdãos TCU 1.188/2019 e 300/2020, do Plenário deste Tribunal.
3.	Contra a última deliberação, que negou provimento ao recurso, a Cooperestrada apresenta outros embargos, ora em análise, que devem ser conhecidos, haja vista o preenchimento dos requisitos de admissibilidade pertinentes.
4.	No mérito, cabe rejeitar os embargos, eis que denotam puro inconformismo, ao meramente se insistir em argumentos já refutados nas etapas processuais anteriores, sem apontamento de verdadeira falha de fundamentação no Acórdão 320/2020-TCU-Plenário.
5.	A respeito das sanções aplicadas pelos Correios e pelo TCU, foi explicado que se trata de penalidades com alcances distintos, pois a primeira é limitada à própria entidade contratante, enquanto a segunda se estende a toda a Administração Pública. Portanto, não haveria lógica no sistema sancionatório caso se entendesse que a punição imposta pelos Correios pudesse servir de obstáculo à aplicação da pena prevista no art. 46 da Lei 8.443/1992, que é mais ampla e gravosa.
6.	Ademais, a limitação temporal estabelecida pelo Acórdão 348/2016-TCU-Plenário (Relator, Ministro Walton Alencar Rodrigues) restringe-se à inidoneidade declarada pelo TCU, sem fazer referência a penalidades porventura cominadas por outras órgãos.
7.	Quanto à dosimetria fixada no caso concreto, já houve fatigante esclarecimento de como este Tribunal procedeu para chegar ao prazo de cinco anos de duração da pena, bem como da diferença aqui existente em comparação com situações aparentemente semelhantes.
8.	Assim, embora seja usual que o TCU aplique a sanção de inidoneidade por apenas três meses, quando a fraude à licitação não resulta em proveito efetivo à concorrente infratora, o acórdão condenatório considerou a multiplicidade de certames nos quais a Cooperestrada tentou indevidamente usufruir dos benefícios das micro e pequenas empresas.
9.	Finalmente, o voto que embasa o Acórdão 320/2020-TCU-Plenário não desconsiderou que 19 licitações vezes três meses por licitação daria o total exato de 57 meses de pena. Somente foi consignado que a pena de 60 meses (cinco anos) estava dentro de margem apropriada para o caso: 
"23. Observo que os Correios apontaram 19 licitações em que a Cooperestrada agiu com fraude, conforme os "Avisos de Suspensão" publicados no Diário Oficial da União (peça 248) . Assim, se admitido o prazo de inidoneidade de três meses, que o TCU tem imputado nos casos em que não há obtenção de proveito da fraude, como asseverado pela recorrente, a pena proporcional para as 19 licitações seria de 57 meses, ou seja, praticamente cinco anos, na esteira do decidido pelo Acórdão 61/2019-TCU-Plenário."
10.	Em tempo, a reforçar o acerto do prazo da pena de inidoneidade calculado em 60 meses, o Ofício 0026/2017-GAB/SE/SPM dos Correios (peça 147) dá conta de que foram, na realidade, "20 (vinte) processos licitatórios ocorridos nos anos de 2014 e 2015, nos quais houve indícios da participação irregular da 'Cooperestrada', declarando-se, seja por meio de cadastro nos sistemas de pregão eletrônico, seja por meio de declaração escrita (exigida no edital de licitação) entregue juntamente com sua documentação de habilitação, estar apta a usufruir do tratamento favorecido estabelecido nos artigos 42 a 49 da Lei Complementar nº 123/2006 e que não existiria nenhum impedimento entre os previstos nos incisos do § 4° do artigo 3° da citada lei."
	Diante do exposto, voto para que o Tribunal adote o acórdão que submeto a este Colegiado.
TCU, Sala das Sessões Ministro Luciano Brandão Alves de Souza, em 3 de junho de 2020.
Ministro VITAL DO RÊGO 
Relator